【裁判字號】    98,訴,105
【裁判日期】    990420
【裁判案由】    執行異議之訴
【裁判全文】
臺灣苗栗地方法院民事判決               98年度訴字第105號
原      告  戊○○○
兼前 一 人
訴訟代理人  丁○○○
前二人共同
訴訟代理人  林益堂律師
被      告  渣打國際商業銀行股份有限公司
法定代理人  丙○○
訴訟代理人  彭成青律師
複  代理人  乙○○
上列當事人間請求執行異議之訴事件，本院於99年4 月6 日言詞
辯論終結，判決如下：
    主      文
原告之訴駁回。
訴訟費用由原告負擔。
    事實及理由
一、按於訴狀送達後，原告不得將原訴變更或追加他訴。但擴張
    或減縮應受判決事項之聲明者，不在此限。民事訴訟法第25
    5 條第1 項第3 款定有明文。本件原告原起訴聲明：(一)本院
    97 年 度執字第7333號所為之強制執行名義，應予撤銷；(二)
    本院97年度執字第7333號強制執行事件就原告所有坐落苗栗
    縣公館鄉○○段5-23、5-24地號及187 、188 建號（下稱系
    爭房地）所為之強制執行程序應予撤銷；(三)確認被告於本院
    97年度執字第7333號執行案件中之債權不存在；(四)被告應將
    系爭房地所設定之最高限額抵押權塗銷。嗣變更聲明為：(一)
    確認於本院97年度執字第7333號執行案件中被告所持之本院
    87年度拍字第180 號、87年度拍字第185 號執行名義之債權
    不存在；(二)被告應將系爭房地所設定之最高限額抵押權塗銷
    。原告上開訴之變更，經核係屬減縮應受判決事項之聲明，
    與上開規定相符，應予准許，合先敘明。
二、原告主張：系爭房地係原告與訴外人家旺建設股份有限公司
    （下稱家旺公司）合建而取得所有權，家旺公司未經原告之
    同意，於未辦妥系爭房地移轉過戶予原告之手續前，於83年
    1 月7 日持系爭房地設定本金最高限額新臺幣（下同）10,
    020,000 元之最高限額抵押權（下稱系爭最高限額抵押權）
    予被告，向被告借款4,16 5萬元，被告隨即於83年1 月7 日
    撥款予家旺公司，家旺公司並於同日分五次將4,165 萬元提
    領一空，計至97年4 月2 日止，家旺建設尚欠被告4,206,42
    5 元未清償。上開被告借貸行為，原告並無提供銷售買賣契
    約書證，亦無出具不動產抵押切結書證，且未經對保及鑑價
    手續，且未告知原告，亦未經原告簽名蓋章，僅依當時省議
    員童福來名義即可借貸，且擴張信用至4,165 萬元，因此顯
    見該貸款程序違法，該貸款與原告並無關係，係被告行員與
    家旺公司共同意圖為第三人不法之所有，侵害原告之系爭房
    地所有權，因此，系爭最高限額抵押權之設定法律行為應屬
    無效，依民法第113 條，被告應予回復原狀並塗銷系爭最高
    限額抵押權。另依民法第184 、185 條侵權行為法律關係，
    被告亦應予塗銷系爭最高限額抵押權。又上開家旺公司未清
    償之抵押債權額業經訴外人甲○○、陳淑貞清償完畢，債權
    已消滅，且最後一位代償者甲○○亦同意被告塗銷抵押權，
    有甲○○與被告簽署之協議書可憑，故被告對原告之債權已
    不存在，被告自有塗銷抵押權之義務與責任。另原告於系爭
    房地上建有鐵皮屋各88平方公尺，其增建部分雖未辦妥保存
    登記，但仍屬原告所有，不屬於設定抵押範圍，顯非強制執
    行之範圍，被告聲請執行查封未設抵押建物，殊屬違誤。並
    聲明：(一)確認於本院97年度執字第7333號執行案件中被告所
    持之本院87年度拍字第180 號、87年度拍字第185 號執行名
    義之債權不存在；(二)被告應將系爭最高限額抵押權塗銷。
三、被告則以：被告係於83年1 月7 日取得系爭最高限額抵押權
    ，當時系爭房地之所有人為訴外人粘為俊與家旺公司二人，
    而原告戊○○○係在83年1 月17日方取得5-23地號土地及18
    8 建號建物之所有權登記，原告丁○○○則係於85年7 月11
    日始取得5-24地號土地及187 建號建物之所有權登記，可見
    原告取得系爭不動產之時間皆在被告取得系爭最高限額抵押
    權之後，因此，原告取得系爭房地之所有權時，原先已存在
    之系爭最高限額抵押權並不受任何之影響。至原告所提被告
    已和訴外人甲○○達成協議一事，則查該協議書係針對訴外
    人甲○○應清償之金額，及其名下坐落苗栗縣公館鄉○○段
    5-28地號土地及183 建號建物上之抵押權如何塗銷所做成，
    與原告無關，更非表示原告所有系爭房地之系爭最高限額抵
    押權也要塗銷。另原告所搭蓋之鐵皮屋增建部分，係附屬於
    原有主建物之上，常助主建物之效用，為主建物之附屬建物
    ，該增建部分自為查封效力所及，同時亦在系爭最高限額抵
    押權之效力範圍內，因此，本院97年度執字第7333號強制執
    行拍賣之範圍包含該增建之附屬建物，並無違誤。並聲明：
    原告之訴駁回。
四、本院之判斷：
  (一)查訴外人家旺公司邀請訴外人張慶榮等4 人為連保人，於83
    年1 月7 日向被告借款4,165 萬元，並於83年1 月7 日以訴
    外人粘為俊與家旺公司所有之系爭房地設定系爭最高限額抵
    押權擔保上開借款。被告於83年1 月7 日取得系爭最高限額
    抵押權時，系爭不動產之所有人仍為訴外人粘為俊與家旺公
    司二人，而原告戊○○○則係於83年1 月17日始取得5-23地
    號土地及188 建號建物之所有權，另原告丁○○○則係於85
    年7 月11日始取得5-24地號土地及187 建號建物之所有權等
    情，業據原告提出系爭房地之土地及建物登記謄本、系爭房
    地之買賣所有權移轉契約書等件為證，且為被告所不爭執，
    應屬真實。按不動產所有人設定抵押權後，得將不動產讓與
    他人。但其抵押權不因此而受影響。民法第867 條訂有明文
    規定。本件被告在原告取得系爭房地所有權之前即已先設定
    取得系爭最高限額抵押權，依上開法條之規定，被告設定取
    得之系爭最高限額抵押權，並不會因為系爭房地所有權之讓
    與而受影響，因此，系爭最高限額抵押權仍然存在於原告所
    有之系爭房地上。準此，被告就系爭最高限額抵押權所擔保
    之借款未獲清償之部分，自得依法實行抵押權，拍賣系爭房
    地，以受清償。原告雖主張：上開家旺公司向被告貸款之程
    序違法，該貸款與原告並無關係，係被告行員與家旺公司共
    同意圖為第三人不法之所有，侵害原告之系爭房地所有權，
    依民法第113 條之規定，設定系爭最高限額抵押權之法律行
    為應屬無效，另依民法第184 、185 條侵權行為法律關係，
    被告亦應予塗銷系爭最高限額抵押權等語。惟查，原告此部
    分之主張，僅據其提出被告貸款予家旺公司之資金流向資料
    以及原告向行政院金融監督管理委員會銀行局檢舉貸款程序
    違法之資料為證，而上開資料經本院審閱結果，均無法證明
    被告之貸款程序有何違法或無效原因之處，此外。原告又未
    提出其他相關之積極證據以資證明，因此，原告此部分之主
    張，應不足採。
  (二)原告另主張：上開家旺公司未清償之抵押債權額業經訴外人
    甲○○、陳淑貞清償完畢，債權已消滅，故被告對原告之債
    權已不存在，被告自有塗銷抵押權之義務與責任等語，並提
    出被告與甲○○簽立之協議書為證。惟查，依協議書第一條
    第二項約定所載，系爭協議書和解之標的物僅限於甲○○所
    有之坐落苗栗縣公館鄉○○段5-28地號土地及其上建號183
    號建物，並不包含系爭房地在內。雖該協議書第四條第三項
    有約定：「乙方（即吳金珍）同意甲方（即被告）拋棄苗栗
    縣公館鄉○○段5-23、5-24、5-28地號及同段183 、187 、
    188 建號之抵押權。」，但此一約定係指被告如果將來與原
    告談成和解清償事宜，要拋棄本案系爭最高限額抵押權時，
    甲○○會表示同意，而非原告已表示同意拋棄系爭最高限額
    抵押權之意，此業經證人甲○○到庭證述明確（見本院卷第
    285 頁）。參以證人甲○○復證稱：「（為何要與渣打銀行
    簽這份協議書？）因為我要工作，有時候我要趕貨沒有時間
    ，而且我的房子有出租給別人，我為了要解決與銀行的事情
    ，所以就簽這份協議書，我要給銀行2,644,800 元，我總共
    開了三張票，頭期款是50萬元，第二期是1,144,800 元，第
    三期是100 萬元，這三張票都有兌現，銀行就說把我自己的
    那部分抵押權塗銷掉，後來銀行就有撤回對我的強制執行。
    」、「（和解的金額是否有包含原告的部分？）沒有，和解
    的部分是只有我的部分，所以才到代書事務所去簽名。」、
    「（所給2,644,800 元是否為不包含原告的部分？）是的。
    」、「（和解的標的物是否為5 之28地號土地及183 建號建
    物？）是的。」，足見該協議書之和解範圍應僅限於吳金珍
    所有之上開不動產，並不包括原告所有之系爭房地在內無誤
    ，故原告上開主張，亦不足取。
  (三)末按抵押權之效力，及於抵押物之從物與從權利。以建築物
    為抵押者，其附加於該建築物而不具獨立性之部分，亦為抵
    押權效力所及。民法第862 條第1 、3 項訂有明文規定。查
    原告於坐落苗栗縣公館鄉○○段187 、188 建號後方所增建
    之建物，均係附屬於原有主建物即187 、188 建號建物之上
    ，為主建物之附屬建物等情，業經本院調閱本院97年度執字
    第7333號執行卷核閱無誤，依上開法條之規定，該增建部分
    均應為查封效力所及，且亦為系爭最高限額抵押權之效力所
    及，故本院97年度執字第7333號強制執行案件查封拍賣之範
    圍包含該增建之附屬建物，並無違誤。原告主張該增建部分
    仍屬原告所有，並非系爭最高限額抵押權效力所及，顯屬有
    誤，應不足採。
  (四)綜上，原告既無法證明被告之貸款行為有何違法或無效原因
    之處，且系爭最高限額抵押權所擔保之債權又未獲清償完畢
    ，而原告所增建之建物又為系爭最高限額抵押權之效力所及
    ，則被告據此實行系爭最高限額抵押權，拍賣系爭房地及其
    增建建物，洵屬有據，從而，原告訴請確認於本院97年度執
    字第7333號執行案件中被告所持之本院87年度拍字第180 號
    、87年度拍字第185 號執行名義之債權不存在，並請求被告
    應將系爭最高限額抵押權塗銷，即屬無據，為無理由，應予
    駁回。
五、本件事證明確，兩造其餘攻擊防禦方法，經核均與本件判決
    結果不生影響，爰不一一論述，併此敘明。
六、結論：原告之訴為無理由，依民事訴訟法第78條，判決如主
    文。
中    華    民    國    99    年    4     月    20    日
                  民事庭法  官  王炳人
以上正本係照原本作成。
如對本判決上訴，須於判決送達後20日內向本院提出上訴狀。
                        書記官  尤旗樟
中    華    民    國    99    年    4     月    20    日

司法院資訊處製作；財團法人民間司法改革基金會備份。
